`臺灣臺中地方法院民事判決　九十三年度訴字第二四九八號
　　原　　　告　丙○○
　　訴訟代理人　王世勳律師
　　被　　　告　乙○○
　　　　　　　　甲　○
　　共　　　同
　　訴訟代理人　劉喜律師
右當事人間請求拆屋還地事件，本院於民國九十四年一月十二日言詞辯論終結，判決
如左：
    主      文
被告應將坐落台中縣新社鄉○○○○段二四六之十二地號土地如附圖所示Ｂ部分面積
零點零零零柒公頃之地上物、同小段二四六之十三地號土地內如附圖所示Ｅ部分面積
零點零零壹零公頃之地上物及同小段二四六之十四地號土地內如附圖所示Ｇ部分面積
零點零零伍玖公頃之地上物均拆除，並將該土地返還原告。
訴訟費用由被告連帶負擔。
本判決於原告以新台幣捌萬仟陸佰元為被告供擔保後，得假執行；但被告如於假執
行程序實施前，以新台幣貳拾伍萬零捌佰元為原告預供擔保後，得免為假執行。
    事實及理由
一、原告起訴主張：
  (一)聲明：
  　1.先位聲明：除假執行之供擔保金額外，餘如主文所示。
    2.備位聲明：
      被告向原告承租坐落台中縣新社鄉○○○○段第二四六之十二地號土地面積九
      平方公尺，及同小段二四六之十三地號土地面積七十七平方公尺，及同小段二
      四六之十四地號土地面積六十七平方公尺之租金，准自民國九十四年一月一日
      起，調整為每年租金按當年度申報地價年息百分之十計算。
  (二)陳述：
    1.先位聲明部分：
      (1)坐落台中縣新社鄉○○○○段第二四六之十二、十三、十四地號土地為原告
        所有，其中第二四六之十二地號如附圖Ｂ部分所示面積０．０００七公頃土
        地、同小段二四六之十三地號如附圖Ｅ部分所示面積０．００一０公頃土地
        、同小段二四六之十四地號如附圖Ｇ部分所示面積０．００五九公頃土地（
        下稱系爭土地），遭被告所有之地上物無權占用，原告前曾依民法第七百六
        十七條之規定，訴請被告將地上物拆除，並將該土地返還原告，經鈞院八十
        九年度豐簡字第一七號及九十年度簡上字第八五號判決原告敗訴確定。惟本
        件原告係依民法第四百五十條第二項之規定終止租約，訴請被告返還系爭租
        賃物，所依據者係不同之原因事實，並非前開事件之既判力效力所及；又前
        訴被告僅乙○○，本件之被告則尚有甲○，故此係屬不同事件。
      (2)依上開九十年度簡上字第八五號確定判決，認兩造就系爭土地仍有未定期限
        之普通不動產租賃契約存在（即不受土地法地一百零三條保護之基地租賃契
        約），亦即將原即未定期限且已逾建物耐用年限之租賃契約，限縮排除土地
        法第一百零三條規定之適用，使其喪失租地建屋契約之屬性，並依原租賃契
        約效力屆滿後繼續使用租賃物之類似法律利益狀態，類推適用民法第四百五
        十一條之規定，使原租地建屋契約轉變為一般未定期限之不動產租賃契約，
        不再受土地法一百零三條之保護，並讓出租人及承租人均得依第四百五十條
        第二項終止租約。
      (3)又依民法第四百五十條第二項前段、第四百五十五條之規定，原告以起訴狀
        之送達為終止租賃契約之意思表示，並請求被告應將如附圖所示Ｂ、Ｅ、Ｇ
        部分之地上物拆除，並將系爭土地返還。
    2.備位聲明部分:
      又依民法第四百四十二條前段規定，租賃物為不動產者，因其價值之昇降，當
      事人得聲請法院增減其租金。本件原告與被告就系爭土地有不定期之租賃關係
      ，而系爭土地於八十三年九月之移轉現值為每平方公尺二千五百元，九十三年
      間之公告現值為每平方公尺三千三百元，故可知系爭土地價值確有增加，惟被
      告卻已連續數十年每年僅付租金新台幣（下同）二千七百六十元，是原告對被
      告自可請求調整租金。
二、被告則以：
  (一)聲明：
    1.原告之訴及假執行之聲請均駁回。
    2.先位聲明部分如受不利之判決，願供擔保請准宣告免為假執行。
  (二)陳述：
    1.先位聲明部分：
      (1)本件台中縣新社鄉○○○○段二四六之十二、之十三、之十四地號土地三筆
        ，係由被告乙○○、甲○承租，並繼續繳納租金使用，依土地法第一百零三
        條之規定，被告對系爭土地仍有不定期租賃關係存在，其非屬民法上之未定
        期限之租賃契約，原告認係屬民法上之未定期限租約，自非可採。
      (2)又依最高法院五十一年台上字第二九八七號判例見解，系爭租賃契約既係不
        定期租約而受土地法規定之保護，故不因被告之部分房屋受損而認租賃期限
        屆至，況房屋（廁所）基地及供通路使用之空地本須繼續提供承租人使用，
        是本件既無土地法第一百零三條各款所定得終止契約之事由，原告自不得終
        止契約，被告並非無權占有系爭土地。
      (3)另原告就系爭土地雖曾於八十九年間訴請拆除還地，惟業經鈞院判決駁回確
        定，且被告就系爭土地中之水底寮段上水底寮小段二四六之十三地號土地上
        ，除有建物作為廁所使用外，並有通路供被告作為對聯絡之一體使用，故被
        告之權利顯應受保護，故原告主張兩造間之租賃契約係屬未定期限租約，並
        依民法第四百五十條第二項規定主張終止租約，而訴請被告返還系爭租賃物
        云云，自無理由，應予駁回。
    2.備位聲明部分：
      (1)系爭三筆土地面積雖合計為一百五十三平方公尺，惟其中二筆即二四六之十
        二及二四六之十四地號土地，數十年來均遭原告擅自占用建屋使用至今，被
        告因不知情，故被告每年仍按原租金總金額支付二千七百六十元，現因被告
        實際僅使用該三筆土地其中的二分之一面積，是被告至少已多付租金之損害
        達八年之久，依每年租金二千七百六十元之二分之一，即一千三百八十元乘
        以八年計算，等於多付一萬一千零四十元，此本應由原告賠償被告。
      (2)又系爭土地處在偏僻地區，生活不便，人口稀少，土地高低不平，並無高經
        濟價值，且實際上被告僅使用其中二四六之十三地號土地建屋，及通行至公
        共道路使用，而被告已支付租金至九十三年十二月底；惟原告既收受被告給
        付系爭三筆土地之租金，卻又占有使用其中二筆土地，現竟又請求調整租金
        依申報地價年息百分之十計算，顯不合理。縱認原告請求調整九十四年以後
        租金為有理由，亦應以申報地價年息百分之四始為合理。
三、本件兩造不爭執事項：
  (一)系爭土地係原告所有。
  (二)被告占有使用系爭土地如附圖所示Ｂ部分面積０．０００七公頃土地、如附圖Ｅ
    部分所示面積０．００一０公頃土地、如附圖Ｇ部分所示面積０．００五九公頃
    土地。
  (三)原告曾對被告乙○○向本院提起拆屋還地事件（八十九年度豐簡字第一七號、九
    十年度簡上字第八五號），經駁回原告之訴確定。
四、原告主張系爭土地係其所有，業據其提出系爭土地之土地登記簿謄本為證，當屬
    可信，而被告所有地上物占用系爭土地等情，經本院另案原審八十九年度豐簡字
    第一七號依職權函請內政部土地測量局測繪占用之面積、位置，製作鑑定圖如附
    圖所示，則原告本於上開測量結果，主張被告所有之地上物占用系爭土地，堪信
    為真實。而本件原告依民法第四百五十條第二項之規定終止租約，訴請被告應將
    附圖所示Ｂ、Ｅ、Ｇ部分之地上物拆除，並將該土地返還予原告；惟被告以其占
    用系爭土地，係基於土地法第一百零三條規定之不定期租賃關係，而非民法上之
    未定期限租賃契約等語資為抗辯。是本件之爭點乃兩造間就被告所有地上物占用
    原告之系爭土地所現存之租賃契約性質，究係屬土地法第一百零三條之租地建物
    契約，或屬民法第四百五十條第二項之一般未定期限之不動產租約？經查：
  (一)系爭土地（台中縣新社鄉○○○段上水底寮小段第二四六之十二、十三、十四地
    號）於八十三年十月四日由原告以買賣原因取得所有權，有土地登記謄本三份附
    卷可憑，而系爭土地分割前原地號為二六四之一，所有權人為彭煥郎，嗣於五十
    七年十月三十日經分割為（舊）二四六之六地號，再於五十八年六月十日分割，
    並於五十八年七月三十日由謝西向彭煥郎買受，又於八十三年三月十四日由謝木
    榮繼承，復於八十三年九月九日由原告買受，並於同年十月四日登記，此有上開
    本院八十九年度豐簡字第一七號、九十年度簡上字第八五號民事卷內之（舊式）
    土地登記簿謄本可參；而被告之父劉添才及被告於日據時期（昭和二十年五月三
    十日，即民國三十四年五月三十日）即設籍建屋居住在系爭土地（即分割前之台
    中縣新社鄉○○○段上水底寮小段第二四六之一地號），且被告之父劉添才與彭
    煥郎間就系爭土地有租地建屋之不定期租賃契約，嗣彭煥郎將系爭土地讓與訴外
    人謝西，再輾轉由原告取得該土地所有權，而被告依買賣不破租賃之原則及繼承
    之關係，繼承系爭土地之承租人地位，並與系爭土地之現所有人即原告成立租賃
    關係一節，亦為上開民事事件判決所認定，並為兩造於本件所不爭執。
  (二)按租用基地建築房屋契約，既以承租人有特定之房屋而使用其基地為目的，則縱
    屬不定期限之基地租賃，依契約之目的，探求當事人之真意，亦應解為租賃關係
    至該特定房屋不堪使用時消滅，最高法院著有八十五年度台上字第七九○號民事
    判決可資參照。故於地上物不堪使用後，如承租人猶能任意再設置新建物，不僅
    對土地所有人之損害過大，且亦有礙土地所有與土地使用合一之原則。惟租賃土
    地上所建之房屋不堪使用時，固不必再將租地建屋契約之特別保障賦與承租人之
    必要，但在不違出租人與承租人明示之意思，且不另建新建物之情形下，僅將原
    建物作超出耐用年限之繼續使用，並無害於社會經濟，且亦符合契約雙方當事人
    之利益，應無特別禁止之必要，因此在原來租地建屋契約效力屆滿後，將此原即
    未定期限且已逾建物耐用年限之租賃契約，限縮排除土地法第一百零三條規定之
    適用，使其喪失租地建屋契約之屬性，並依原租賃契約效力屆滿後繼續使用租賃
    物之類似法律利益狀態，類推適用民法第四百五十一條之規定，使原租地建屋契
    約轉變為一般未定期限之不動產租賃契約，不再受土地法一百零三條之保護，讓
    出租人及承租人均得依第四百五十條第二項終止租約，應較能切合契約雙方之利
    益，並能顧全社會經濟，容屬適當。
  (三)本件系爭土地上之地上物係土造結構，有被告於上開本院九十年度簡上字第八五
    號民事事件所提出之相片可證，其耐用年數應低於一般磚造之二十五年；且該地
    上物於日據時期即已存在，已如前述，足見系爭地上物早於原告取得系爭土地前
    即已逾耐用年限。茲原告於前開本院九十年度簡上字第八五號拆屋還地事件中，
    因未舉證證明系爭土地之前所有人於系爭地上物逾耐用年限時，對系爭地上物所
    有人立即表示反對之意思，亦未舉證系爭土地之前所有人及原告本人嗣後有終止
    契約之意思表示，而認被告與原告就系爭土地仍有未定期限之普通不動產租賃契
    約存在（即不受土地法第一百零三條保護之基地租賃契約），故被告在原告終止
    契約之意思表示達到前，得繼續使用系爭土地，因而判決駁回原告之訴，此有上
    開本院九十年度簡上字第八五號民事判決書附卷可參。準此，兩造間就系爭土地
    仍有民法上一般未定期限之不動產租賃契約至明。
  (四)次按依民法第四百五十條第二項前段之規定，當事人本得隨時終止契約，雖其未
    依同條第三項於一個月前通知，然此項通知並無一定方式，亦非限於訴訟外為之
    ，苟於訴訟上已有書狀或言詞向他造表示終止租賃契約之意思，即應認為已有通
    知，最高法院著有三十九年度一○八五號民事判決可資參照。又承租人於租賃契
    約終止後，應返還租賃物，民法第四百五十五條前段定有明文。
  (五)本件原告主張以起訴狀送達為終止上開租賃契約之意思表示，且該起訴狀繕本已
    於九十三年十一月二十三日、同年月二十四日分別由被告二人收受，依上開說明
    ，應認原告已合法為終止租約之意思表示通知，且兩造間之租賃契約亦已終止，
    至為明確。
  (六)綜上所述，兩造間就系爭土地之租賃契約既已終止，被告又無法舉證證明其就系
    爭土地有合法使用權源，從而原告依上開民法第四百五十五條之規定，訴請被告
    將坐落台中縣新社鄉○○○○段二四六之十二地號土地如附圖所示Ｂ部分面積０
    ．０００七公頃之地上物、同小段二四六之十三地號土地內如附圖所示Ｅ部分面
    積０．００一０公頃之地上物及同小段二四六之十四地號土地內如附圖所示Ｇ部
    分面積０．００五九公頃之地上物均拆除，並將該土地返還原告，為有理由，應
    予准許。
  (七)兩造均陳明願供擔保，請准宣告假執行或免為假執行，經核並無不合，爰酌定相
    當擔保金，併准許之。
  (八)本件事證已臻明確，兩造其餘攻擊、防禦方法及所為立證，與判決之結果不生影
    響，無庸再逐一予以論究。又原告先位聲明既有理由，其備位聲明部分即無庸再
    予審究，並此敘明。
五、訴訟費用負擔及假執行宣告之依據：民事訴訟法第八十五條第二項、第三百九十
    條第二項、第三百九十二條第二項。
中　　　華　　　民　　　國　　九十四　　年　　　二　　　月　　  三  　　日
                                臺灣臺中地方法院民事第三庭
~B法　　　官　卓進仕
右為正本係照原本作成。
如對本判決上訴，須於判決送達後廿日內向本院提出上訴狀（須附繕本）。
中　　　華　　　民　　　國　　九十四　　年　　　二　　　月　　  三  　　日
~B法院書記官　李玉容
